臺灣高等法院臺中分院刑事判決　　　　94年度上易字第1024號
上　訴　人
即　被　告　乙○○
選任辯護人　常照倫律師
　　　　　　江文玉律師
上列上訴人即被告因違反臺灣地區與大陸地區人民關係條例等案
件，不服臺灣臺中地方法院94年度訴字第1132號，中華民國94年
7月7日第一審判決（起訴案號：臺灣臺中地方法院檢察署92年度
偵字第23533號），提起上訴，本院判決如下：
    主  文
原判決撤銷。
乙○○無罪。
    理  由
一、公訴意旨略以：被告乙○○原係臺中市警察局第二分局立人
    派出所三三勤區警員，竟與年籍不詳之大陸地區成年男子「
    丁鵬」，基於共同偽造文書之犯意聯絡，於民國91年8月間
    ，因知悉周元壽、徐玉璞及粘居財因缺少伴侶，有意找人結
    婚，乃利用此機會，由乙○○佯稱欲介紹大陸人士與周元壽
    、徐玉璞及粘居財結婚，周元壽、徐玉璞及粘居財基於以上
    考量予以同意。乙○○先於91年8月29日搭機赴泰國，由泰
    國轉機至大陸廣州白雲機場，再轉機至大陸廣西桂林市，周
    元壽、徐玉璞及粘居財則隨後於91年9月1日搭機前往大陸廣
    西桂林市與乙○○及大陸籍人士「丁鵬」會合，乙○○及「
    丁鵬」並安排周元壽、徐玉璞及粘居財住宿於桂林香江飯店
    ，後續相親配對事宜交予「丁鵬」處理，乙○○則將有關大
    陸地區女子來臺應準備之資料書寫於香江飯店便條紙後交予
    周元壽，之後於91年9月6日先行返臺。嗣「丁鵬」於桂林香
    江飯店內安排僅欲來臺工作而無結婚真意之大陸地區女子蔣
    金鳳、李海芳及劉藍英分別與周元壽、徐玉璞及粘居財相親
    配對，並於91年9月10日在廣西壯族自治區桂林市公證處辦
    理結婚登記，其後取得結婚公證書，周元壽、徐玉璞及粘居
    財乃於91年9月10日返臺。返臺後周元壽隨即將相關證件交
    予乙○○，乙○○復委託不詳之人於91年10月22日持周元壽
    、徐玉璞及粘居財之結婚公證書向「財團法人海峽交流基金
    會」（以下簡稱海基會）辦理結婚公證書之認證，周元壽、
    徐玉璞及粘居財再持結婚公證書，及經海基會認證之證明書
    於91年10月23日分別前往臺中市北屯區戶政事務所、雲林縣
    斗六市戶政事務所及彰化縣鹿港鎮戶政事務所填具「結婚登
    記申請書」，以渠等已在大陸地區結婚為由，申請辦理結婚
    之戶籍登記，使該戶政事務所不知情之公務員，將渠等結婚
    之不實事項，登載於其職務所掌之公文書即戶籍登記簿上，
    足以生損害於戶政機關關於結婚等戶政資料管理之正確性。
    乙○○並於91年10月30日陪同周元壽、徐玉璞及粘居財一同
    至臺中市北區戶政事務所，將周元壽、徐玉璞及粘居財之戶
    籍遷至臺中市○○○街75號5樓之8乙○○之勤區內，周元壽
    、徐玉璞及粘居財再將相關申請資料交予乙○○，乙○○委
    由不明之人填具「大陸地區人民進入臺灣地區保證書」後，
    乙○○再於保證書上蓋印表示周元壽、徐玉璞及粘居財確實
    在其轄區設籍無誤，其後乙○○將相關資料交予不詳之人填
    具「大陸地區人民進入臺灣地區旅行證申請書」，並檢具「
    大陸地區人民進入臺灣地區保證書」、戶籍謄本等資料，向
    內政部警政署入出境管理局（以下簡稱境管局）以配偶來臺
    探親為由，代理申請蔣金鳳、李海芳及劉藍英入境，使該管
    公務員不知有偽，據以發給蔣金鳳、李海芳「中華民國臺灣
    地區旅行證」，使之得以形式上合法之探親方式非法入境臺
    灣地區，足以生損害於境管局對於入出境資料管理之正確性
    ，劉藍英則未因故未入境。嗣蔣金鳳與李海芳取得旅行證後
    ，於91年12月24日以探親名義來臺，抵臺後蔣金鳳、李海芳
    均未至臺中市警察局第二分局立人派出所辦理流動戶口登記
    ，李海芳旋即於91年12月29日出境，蔣金鳳則於不詳地點非
    法打工，於92年6月3日凌晨2時20分許在屏東市○○路富光
    飯店前為警查獲，於92年6月4日遭遣送回大陸。嗣周元壽至
    境管局查詢，始知其配偶蔣金鳳已入境，惟其並未獲乙○○
    通知，因不甘心受騙，乃至法務部調查局臺中縣調查站檢舉
    ，因認被告涉有違反臺灣地區與大陸地區人民關係條例第15
    條第1款、第79條第1項，刑法第216條、第214條等罪嫌。
二、訊據上訴人即被告乙○○固坦承於91年8月29日搭機經泰國
    轉往大陸地區，迄同年9月8日返國等事實不諱，然堅決否認
    有何使公務員登載不實文書等犯行，辯稱：其並未未介紹大
    陸地區女子與周元壽、徐玉璞、粘居財結婚，也沒有拿他們
    三人的大陸結婚公證書到海基會辦理文書認證，也沒有叫他
    們三人將戶籍遷到其任職的立人派出所轄區，並未帶他們三
    人到戶政事務所辦理戶籍遷移，其只有在他們三人辦理「大
    陸地區人民進入臺灣地區保證書」上蓋章而已，又其只認識
    徐玉璞，91年7月間其至臺中市○○○街75號5樓之8查戶口
    時，發現徐玉璞雖住在該處但並未設籍在該處，其便向徐玉
    璞說如果要住在那裡，就應該將戶籍遷入，後來經戶政事務
    所通知，其才知道周元壽及粘居財也遷入設籍該處，後來周
    元壽、徐玉璞及粘居財一同到派出所辦理大陸地區女子來臺
    對保手續時，其才第一次見到周元壽和粘居財。扣案桂林香
    江飯店便條紙上的字雖係其所書寫，但係周元壽、徐玉璞、
    粘居財來派出所辦理對保時，徐玉璞向其詢問娶大陸女子需
    要辦理那些證件與手續，其就告訴他說其有一個朋友林天盛
    是娶大陸新娘，他可能比較瞭解，所以其就打電話問林天盛
    ，林天盛說有七、八樣，其當時無法記那麼多，就示意他們
    三位拿空白紙給其，林天盛講什麼，其就在紙上記下來，事
    後將紙條交給周元壽他們，其並未在桂林香江飯店記載娶大
    陸地區女子所需證件在便條紙上交付給周元壽等語。
三、經查本件公訴意旨認被告涉有上開罪嫌，無非以：
  (一)、周元壽、徐玉璞及粘居財確實曾於91年9月1日至9月10日
      前往大陸，並在大陸地區分別與大陸女子蔣金鳳、李海芳
      及劉藍英結婚之事實，業據證人周元壽證述綦詳，並有國
      人入出境端末查詢表、廣西壯族自治區桂林市公證處公證
      書各3份可稽。而蔣金鳳及李海芳於91年12月24日以探親
      名義入境臺灣，李海芳旋於同年12月29日出境，蔣金鳳則
      於92年6月3日因逾期居留及非法工作為警查獲，於同年6
      月4日遣送出境，有法務部調查局臺中縣調查站函文、境
      管局入出國日期證明書、中華民國臺灣地區補出境申請書
      、屏東縣警察局屏東分局警詢筆錄在卷可按，顯見大陸地
      區女子李海芳、蔣金鳳並無結婚之真意。
  (二)、證人周元壽並證述：「乙○○先至大陸桂林等我們，聽乙
      ○○說他先搭飛機到泰國，轉機到白雲機場，然後再到桂
      林，隨後他與丁鵬安排我們和大陸女子相親事宜，之後乙
      ○○比我們提前兩天離開大陸，他離開前用桂林香江飯店
      的便條紙書寫大陸女子來台準備事項交給我，並在字條上
      留下一支0913的電話，該電話我之前曾留在手機電話簿中
      ，他告訴我一回到台中就打該電話給他，之後我們三人回
      到台灣，我就打該支電話給他，我們約在台中市○○路某
      家海產店，我將我們三人的資料都交給乙○○，乙○○說
      會交給某位吳小姐辦理；遷戶籍之事亦由乙○○主張，青
      島西街住處是乙○○與徐玉璞去承租，租金四千元應是乙
      ○○給付。」等語。
  (三)、被告雖於偵查中辯稱91年8月29日至9月6日係赴泰國旅遊
      ，並未前往大陸云云，然經查閱被告之出入境資料確於91
      年8月29日至9月6日間有出國之紀錄，然觀諸出入境資料
      僅能得知被告係搭乘泰國航空公司班機出國及返國，並無
      法看出出國目的地為何處，有出入境資料一份附卷可稽。
      惟經函詢內政部警政署刑事警察局協查被告於泰國出入境
      資料，經轉泰國警方協查結果，未發現被告於91年1月至
      92年12月間有出入境泰國之紀錄，此有內政部警政署93年
      9月2日刑際字第0930180001號函附卷足參，核與被告所辯
      ：「我91年8月29日先抵達泰國曼谷，住2天後再至普吉島
      ，之後再到桂河，待了1天，就回到曼谷再搭機返國。」
      等語不相符合，被告所辯委無足採。被告另辯稱：「我的
      護照、台胞證等物於91年9月間搬家過程中遺失，我也不
      知在何處遺失，遺失後也沒有辦理補發或掛失。」，衡諸
      護照、台胞證等證件均係個人表徵身分及入出境所用之重
      要物品，倘有遺失，理應報警並迅速掛失以免遭人冒用，
      被告身為員警對於此點理應知悉，惟遺失後竟未予置理，
      顯與常情有違，是以被告辯以上開護照、台胞證係遺失云
      云，是否可信已屬有疑。而被告固不否認桂林香江飯店之
      字條為其所書寫，然否認該字條係在大陸所寫，辯稱：「
      該字條係周元壽、徐玉璞及黏居財自大陸回來後，一同到
      警局辦理對保時，詢問我有關大陸女子入境之相關問題，
      因為我也不清楚，所以幫他們打電話給我朋友林天盛，代
      為詢問相關問題，於電話中我隨手向他們三人示意拿一張
      紙讓我抄寫，結果他們就拿該張紙條讓我記載，上面記載
      的0913的電話是林天盛所有，我請他們自台北辦事回來後
      若有不清楚的地方可以直接問林天盛，寫完後我就將該張
      紙條交給周元壽。」但證人周元壽於偵查中證述：伊沒有
      看過該大陸地區人民進入台灣地區保證書，上面字跡並非
      伊所有。又經檢察官當庭命證人周元壽書寫「周元壽」、
      「蔣金鳳」各5次，詳加比對下發現證人周元壽當庭書寫
      之前開筆跡與「大陸地區人民進入臺灣地區保證書」上「
      周元壽」、「蔣金鳳」之筆跡不相符合，有證人周元壽書
      寫之筆跡與前開「大陸地區人民進入臺灣地區保證書」足
      參，是證人周元壽所述應為真實，被告辯稱：「當日對保
      是周元壽、徐玉璞及粘居財各拿一張已寫好的保證書來警
      局找我，我詳加核對日期及身分無誤後，再予以核章，日
      期一定要符合，不能倒填。」，經調閱證人周元壽及徐玉
      璞、粘居財之「大陸地區人民進入台灣地區保證書」，周
      元壽及粘居財部分之保證書係91年10月31日對保，徐玉璞
      部分之保證書則係於91年11月19日對保，與被告所言周元
      壽、徐玉璞及粘居財三人均是同一天對保，日期不能倒填
      一情不符，質之被告復改稱：「很抱歉，可能我當時沒有
      仔細檢查」等語，被告前後供述不相一致，顯有瑕疵。從
      而證人周元壽及徐玉璞、粘居財三人是否一同至警局對保
      已屬有疑，況周元壽、徐玉璞及粘居財已自大陸完成結婚
      手續，亦已完成結婚登記手續，足見對於辦理大陸女子來
      台手續如何辦理應有一定之認識，證件亦應備妥，況一般
      聲請大陸配偶來台均委託旅行社辦理，衡情應無向交情不
      深之被告詢問之必要。且被告辯稱0913號行動電話係林天
      盛所有，然被告既為幫助周元壽等三人，怎會留下門號不
      完整之行動電話？經傳訊證人林天盛證稱：伊不認識周元
      壽，亦無與周元壽通過電話等語；證人周元壽亦證述：未
      曾撥過電話給林天盛，與林天盛素不相識等語，足見被告
      所辯不足採信。
  (四)、另臺中市○○○街75號5樓之8為被告擔任臺中市警察局第
      二分局立人派出所三三勤區警員時之轄區，證人周元壽證
      述：係被告要求渠等三人將戶籍遷入該址等語，已為被告
      所否認，並辯稱：91年7月間去該址查戶籍時徐玉璞已居
      住該處，伊要求徐玉璞若要住在該處即應將戶籍遷入，後
      來戶政事務所通知，伊才知道周元壽及粘居財也遷入該處
      。惟查，人民有自由遷徙之權利，民眾因工作、家庭、學
      業或其他因素未按戶籍地居住亦屬常情，被告僅管區警員
      ，是否有必要對於其勤區內所有民眾均要求按戶籍居住，
      已非無疑。況經向戶政事務所調閱該址相關資料，徐玉璞
      係於91年10月30日始就該址訂立租賃契約，同日徐玉璞、
      周元壽及粘居財亦將戶籍遷入該址，種種巧合均令人難以
      置信，被告辯解顯與常理有違。訊之被告陳稱伊與證人周
      玉璞僅於對保時有一面之緣，嗣因證人周元壽之配偶入境
      為高雄員警查獲，伊請周元壽及徐玉璞至警局說明，伊在
      製作周元壽之警詢筆錄時，聲明周元壽可能涉有偽造文書
      罪嫌，周元壽可能因此懷恨在心，所以對伊提出檢舉。然
      查，證人周元壽之配偶蔣金鳳係於92年6月3日始遭屏東警
      方查獲，而徐玉璞之配偶李海芳則於91年12月29日出境，
      已如前述，因此被告辯稱甫入境即為高雄警方查獲者為周
      元壽配偶一情顯與事實不符，因此被告首應調查者乃徐玉
      璞有無涉及任何偽造文書犯行，惟被告並無進行此部分之
      調查，反而調查證人周元壽是否有偽造文書行為，顯有先
      後順序倒置之矛盾，況果如被告所言其有合理懷疑證人周
      元壽涉有不法犯行，基於警員調查犯罪之職責，亦應繼續
      偵查，然從卷面資料確無從發現被告有何積極偵查作為，
      亦與常理不符。且證人周元壽若係因被告聲明欲偵辦其偽
      造文書犯行，因而懷恨在心始出面檢舉，則證人此一檢舉
      行為豈非招致自曝犯行之風險？證人周元壽與被告並無何
      深仇大恨，應無蓄意構陷他人而觸犯偽證罪之刑典，且證
      人周元壽之證述於警詢及偵查中均前後一貫具體，應非無
      稽。此外，復有周元壽、徐玉璞及粘居財之財團法人海峽
      交流基金會證明書、遷入戶籍登記申請書、大陸地區人民
      進入臺灣地區保證書、大陸地區人民進入臺灣地區旅行證
      申請書、結婚登記申請書及廣西桂林香江飯店便條紙等各
      一份附卷可稽為論據。
四、然查本件證人周元壽、徐玉璞及粘居財，確係因欠缺伴侶，
    有意娶大陸女子為妻，而各以新臺幣十萬元至十五元代價，
    託人仲介於上開時間前往廣西桂林市與蔣金鳳、李海芳及劉
    藍英結婚之事實，業據其三人分別於警詢、偵查、原審及本
    院審理中證述明確，即公訴意旨亦認定其三人確有結婚之真
    意。則由該三人方面觀之，已不能逕認彼等與蔣金鳳、李海
    芳及劉藍英之間結婚為不實事項至明。其後彼等三人親自或
    委託他人代辦結婚公證書之認證、結婚戶籍登記、申請蔣金
    鳳等三人進入臺灣地區旅行證，以便蔣金鳳等三人得探親名
    義來臺，自亦不能遽認有何使公務員登載不實之情事。而與
    粘居財結婚之劉藍英，自91年9月10結婚迄今，未曾入境臺
    灣，除經粘居財結證明確外，並有入出國日期證明書（載明
    迄93年12月28日止查無入出境紀錄）在卷可稽，粘居財並證
    稱劉藍英仍要在家鄉照顧生病的父親，故尚沒有來臺等語。
    另與徐玉璞結婚之李海芳婚後，固曾於91年12月24日入境臺
    灣，並於91年12月29日隨即出境（有入出國日期證明書可稽
    ），但經訊之證人徐玉璞於原審結稱，李海芳來臺與其同住
    臺中市○○○街之住處4、5天後，說他家中有事，要回大陸
    ，其將之送到高雄小港機場搭機離臺等語。再經本院向內政
    部警政署入出境管理局查詢結果，亦覆稱查無大陸女子李海
    芳遭強制出境之相關資料，此有該局94年10月4日境信雲字
    第09410085070號函可按。則劉藍英、李海芳既未接受任何
    調查，而不能以推測之詞，逕認其二人係以結婚為幌，進而
    以探親名義來臺，從事非經核准之工作為目的。況衡之常情
    ，大陸女子假藉結婚名義來臺探親者，其通常目的均以來臺
    賺取較其原居地為高之薪資，或謀取較好之生活條件為考量
    ，乃本件與粘居財、徐玉璞結婚之劉藍英、李海芳，竟始終
    未來臺，或僅短暫停留，隨即自行返回原居地；此若非有更
    難割捨之家鄉親人待照顧，彼等應無不願來臺，或耗費無謂
    之旅費，僅求短暫停留之理由。故該二人之所為，顯然不能
    遽爾推認係與粘居財、徐玉璞為虛偽之結婚。
五、至與周元壽結婚之劉金鳳雖於91年12月24日入境來臺，迄92
    年6月3日因逾期居留及非法工作為警查獲，於同年6月4日經
    強制遣送出境。但依查獲之屏東縣警察局調查，蔣金鳳陳稱
    ，其係與周元壽於91年9月份在廣西桂林市結婚，來臺期間
    ，從92年元月20日開始，在臺中市北區一個麵攤打零工維持
    生活等語，有警詢筆錄在卷可稽。據此並不能當然推論劉金
    鳳於91年9月10日當時，自始即無與周元壽結婚之真意，充
    其量亦僅能認劉金鳳在與周元壽辦理結婚手續來臺後，並無
    繼續與周元壽履行夫妻義務之事實。此外，更無任何積極證
    據足證周元壽與劉金鳳之結婚，均係出於虛偽之意思。則縱
    依周元壽所指證，其與粘居財、徐玉璞係透過被告仲介而前
    往大陸結婚，並由被告託他人將彼等結婚公證書持向海基會
    認證，及彼等自行辦理結婚之戶籍登記，乃至再由被告託人
    代理申請上開三名大陸女子進入臺灣之旅行證，使該三名大
    陸女子得據以持用入境來臺，其中既不能證明彼等係虛偽結
    婚，自不能遽爾推測被告涉有使公務員登載不實，或使大陸
    地區人民非法進入臺灣之犯行。
六、另據證人周元壽所提交檢警人員之桂林香江飯店便條紙上，
    書寫有：「女方：２吋照片；身份證影本；戶口登記
    表；三位女子之家裏及手機連絡電話（父母、兄弟姊妹之
    出生年月日等資料；結婚公證書（白色大本含紅色小本）
    ；結婚照。到台中後打0913－」等內容，佐以證人周元壽
    於警詢時證稱：「該便條紙係乙○○約於九十一年九月五、
    六日（即劉欲離開大陸前）在桂林香江飯店內親自交給我的
    。」、「因劉說要先返臺，故要我把便條紙上所記載之資料
    先行收齊，待我返臺後再把所有資料交給他。」等語，及於
    偵查中證稱：「（提示桂林香江飯店便條）那是乙○○在他
    離開大陸的前一天寫給我的，是他交代我要辦理的事情，因
    為當時我們的證件還沒有完全收集完成，所以乙○○才交代
    我辦理，並告訴我回臺中後打Ｏ九一三號的電話給他。」等
    語，固證明被告曾在大陸書寫上開內容於桂林香江飯店便條
    紙上後交付給證人周元壽。然此僅足證明被告有指導周元壽
    等人辦理結婚公證書之認證、戶籍登記或申證進入臺灣旅行
    證等事項。又扣案之被告所有筆記本上抄錄有大陸地區女子
    蔣金鳳、李海芳及劉蘭英之基本資料，及證人周元壽、徐玉
    璞及粘居財均於91年10月30日遷入被告所轄警勤區之臺中市
    ○○○街75號5樓之8（該處所係由徐玉璞出名所承租），亦
    均僅能證明被告可能指導，或方便周元壽等人辦理對保無訛
    ，及為蔣金鳳等人申請進入臺灣旅行證，而不能過度推論周
    元壽等人係在被告操控下，為虛偽之結婚，及虛偽之結婚戶
    籍登記，或申請該三名大陸女子以合法掩護非法來臺等情事
    。此外，復查無任何積極證據，足證被告有何使公務員登載
    不實，或使大陸人士非法進入臺灣之事實，縱證人周元壽個
    人係因在此結婚過程中，未能如願獲取其所結婚對象蔣金鳳
    與之履行夫妻義務，而深覺受騙之憾，亦不能因此即認被告
    有上開公訴意旨所指之犯行。
七、綜上所述，本件公訴意旨所指被告之犯行，尚屬不能證明，
    原審法院未詳予調查，遽予論罪科刑，確有違誤。被告上訴
    意旨否認犯罪，即有理由，應由本院將原判決撤銷，改為被
    告無罪之判決。
據上論斷，應依刑事訴訟法第369條第1項前段、第364條、第301
條第1項，判決如主文。
本案經檢察官甲○○到庭執行職務。
中　　華　　民　　國　　94　　年　　11　　月　　10　　日
                  刑事第六庭    審判長法　官  李 文 雄
                                      法　官  黃 永 祥
                                      法　官  邱 顯 祥
上列正本證明與原本無異。
如不服本判決應於收受送達後十日內向本院提出上訴書狀，其未
敘述上訴之理由者並得於提起上訴後十日內向本院補提理由書（
均須按他造當事人之人數附繕本）。
                                      書記官  陳 桂 芬
中　　華　　民　　國　　94　　年　　11　　月　　10　　日
